【裁判字號】    97,簡上,280
【裁判日期】    980512
【裁判案由】    拆屋還地
【裁判全文】
臺灣高雄地方法院民事判決             97年度簡上字第280號
上  訴  人  丁○○
                        號
被上訴人    乙○○
訴訟代理人  甲○○
被上訴人    丙○○
當事人間請求拆屋還地等事件，上訴人對於民國97年8 月8 日本
院97年度岡簡字第359 號第一審判決提起上訴，本院於98年4 月
20日言詞辯論終結，判決如下：
    主      文
上訴駁回。
第二審訴訟費用由上訴人負擔。
    事實及理由
一、被上訴人主張：分割前坐落高雄縣岡山鎮○○○段14-1地號
    土地（下稱系爭土地）原為兩造及訴外人陳榮華共有。嗣經
    被上訴人另案提起分割共有物之訴，兩造及陳華榮於民國96
    年6 月8 日成立訴訟上和解，將系爭土地予以分割，並由被
    上訴人丙○○、乙○○及陳榮華，依序分別取得分割後同段
    14 -38地號（下稱系爭14-38 地號）、14-39 地號（下稱系
    爭14-39 地號）、14-40 地號土地所有權，上訴人則取得分
    割後同段14-1地號土地所有權。詎上訴人所有之房屋迄今仍
    無權占用系爭14-38 地號如附圖所示A 、C 部分土地及系爭
    14-39 地號土地如附圖所示B 部分土地，面積合計62.39 平
    方公尺，自應拆除地上物並將土地返還被上訴人。另上訴人
    無權占有期間，顯係無法律上之原因，受有相當於租金之利
    益，致被上訴人受有損害。爰依民法第767 條物上請求權、
    第179 條不當得利之規定提起本訴，並聲明：(一)上訴人應將
    系爭14-38 地號上如附圖所示A 部分土地，面積17.23 平方
    公尺、附圖所示C 部分土地，面積21.82 平方公尺之地上物
    拆除，並將土地返還丙○○。(二)上訴人應將系爭14-39 地號
    上如附圖所示B 部分土地，面積23.34 平方公尺之地上物拆
    除，並將土地返還乙○○。(三)上訴人應自97年1 月28日起至
    返還占用土地之日止，按月分別給付丙○○、乙○○新台幣
    （下同）742 元、443 元。
二、上訴人則以：上訴人於系爭土地上興建之房屋，係辦理保存
    登記之合法建物，被上訴人請求上訴人拆屋還地，自應支付
    上訴人相當之補償金等語，資為抗辯。並於原審聲明：被上
    訴人之訴駁回。
三、原審經審理後，判命如被上訴人之聲明。上訴人不服，提起
    上訴，援用原審主張與陳述，並聲明：(一)原判決廢棄；(二)被
    上訴人在第一審之訴駁回。被上訴人援引原審主張與陳述，
    並聲明：上訴駁回。
四、兩造不爭執事項
  (一)系爭土地原為兩造及訴外人陳榮華共有，兩造及陳華榮於96
    年6 月8 日成立訴訟上之和解，由丙○○、乙○○分別取得
    系爭14-38 及14-39 地號土地所有權，上訴人則取得分割後
    同段14-1地號土地所有權。
  (二)上訴人所有之建物占用系爭14-38 及14-39 地號土地部分，
    如附圖A 、B 、C 所示。
  (三)上訴人應將占用系爭14-38 及14-39 地號土地如附圖A 、B
    、C 部分之建物，予以拆除，並將土地返還被上訴人。
五、兩造於審理中協商爭點為：(一)上訴人拆除占用系爭14-38 及
    14-39 地號土地如附圖所示A 、B 、C 部分建物之費用，是
    否應由上訴人負擔？(二)被上訴人得請求上訴人每月給付之不
    當得利數額為若干？茲分述如下：
  (一)上訴人拆除占用系爭14-38 及14-39 地號土地如附圖所示A
    、B 、C 部分建物之費用，是否應由上訴人負擔？
  1.按所有人對於無權占有或侵奪其所有物者，得請求返還之；
    對於妨害其所有權者，得請求除去之；有妨害其所有權之虞
    者，得請求防止之，民法第767 條定有明文。經查，系爭14
    -38 、14-39 地號土地，分別為丙○○、乙○○所有，而占
    用系爭14-38 、14-39 地號土地，如附圖所示A 、B 、C 建
    物，係上訴人所有等情，為兩造所不爭執，並經原審會同高
    雄縣岡山地政事務所職員勘測屬實，製有勘驗筆錄及複丈成
    果圖各1 份在卷可稽，自堪信為真實。又上訴人應拆除占用
    系爭14-38 及14-39 地號土地如附圖所示A 、B 、C 部分之
    建物，並將占用部分土地返還被上訴人，亦為兩造所不爭執
    ，則揆諸前揭規定，被上訴人自得本於所有權物上請求權之
    法律關係，請求上訴人拆屋還地。而按拆屋還地既為上訴人
    法律上義務，自應由其負擔履行法律上義務之拆除費用，而
    要不得請求被上訴人補償拆除費用，故上訴人執此置辯，並
    不可採。
 (二)被上訴人得請求上訴人每月給付之不當得利數額為若干？
  1.按無法律上之原因而受利益，致他人受損害者，應返還其利
    益，民法第179 條前段定有明文。而無權占用他人之土地，
    依一般社會通念，足認為可獲得相當於租金之利益，致所有
    權人受有無法使用該土地之損害，則依上開規定，占有人自
    應將所獲得相當於租金之利益返還所有權人。又城市地方房
    屋之租金，以不超過土地及其建築物申報總價年息10﹪為限
    ，租用基地建築房屋亦準用之，土地法第97條第1 項及第10
    5 條亦分別定有明文。另基地租金之數額，除以基地申報地
    價為基礎外，尚須斟酌基地之位置、工商業繁榮之程度、承
    租人利用基地之經濟價值及所受利益等項，以為決定，並非
    必達申報總地價年息10% 最高額，最高法院68年臺上字第30
    71號判例意旨可資參照。
  2.經查，上訴人所有之建物占用被上訴人所有之系爭14-38 及
    14-39 地號土地，業如前述，則上訴人於占用系爭土地期間
    ，即受有相當於租金之利益，致被上訴人受有損害，故被上
    訴人主張得請求上訴人給付相當於租金之金額，自屬可採。
    次查，系爭14-38 及14-39 地號土地之申報地價為每平方公
    尺19,500元，而上訴人占用系爭14-38 及14-39 地號土地之
    建物，如附圖所示A 、B 部分為磚造，如附圖所示C 部分則
    為加強磚造等情，有土地謄本及勘驗筆錄可佐，堪予認定。
    是本院審酌系爭14-38 及14-39 地號土地坐落位置、上訴人
    利用土地之經濟價值及所受利益等節，認被上訴人請求上訴
    人給付相當於租金之不當得利，按系爭14-38 及14-39 地號
    土地申報地價年息5%計算，應屬公允，則被上訴人請求上訴
    人依每平方公尺按月給付19元，未逾申報地價年息5%計算之
    81元（計算式：19500 ×5%×1/12＝81，小數點以下四捨五
    入），應屬有據。是以，上訴人占用系爭14-38 地號如附圖
    所示A 部分土地，面積17.23 平方公尺，及C 部分土地，面
    積21.82 平方公尺，合計為39.05 平方公尺，上訴人應按月
    給付丙○○742 元（19×39.05 ＝741.95，元以下四捨五入
    ）；另上訴人占用系爭14-39 地號，如附圖所示B 部分土地
    面積23.34 平方公尺，被告則應按月給付乙○○443 元（19
    ×23.34 ＝443.46，元以下四捨五入）。
六、從而，本件被上訴人依物上請求權及不當得利之法律關係，
    請求上訴人拆除占用系爭14-38 及14-39 地號土地如附圖A
    、B 、C 部分之地上建物後，並將土地返還被上訴人，另請
    求上訴人按月分別給付丙○○742 元、乙○○443 元，均有
    理由，應予准許。原審就此為被上訴人勝訴之判決，核無違
    誤，上訴人上訴意旨猶執前詞，指摘原審判決不當，求予廢
    棄改判，為無理由，應駁回其上訴。
七、本件事證已臻明確，兩造其餘攻擊防禦方法，核與判決結果
    無影響，爰不逐一論述，併此敘明。
八、據上論結，本件上訴為無理由，依民事訴訟法第436 條之1
    第3 項、第449 條第1 項、第78條，判決如主文。
中    華    民    國    98    年    5     月    12    日
                  民事第五庭  審判長法  官  李昭彥
                                    法  官  洪榮家
                                    法  官  李育信
正本係照原本作成。
本判決不得上訴。
中    華    民    國    98    年    5     月    12    日
                                    書記官  林玉珊


司法院資訊處製作；財團法人民間司法改革基金會備份。
